【裁判字號】    90,保險,37
【裁判日期】    901231
【裁判案由】    給付保險金
【裁判全文】
臺灣高雄地方法院民事判決  九十年度保險字第三七號
    原      告  甲○○○
    法定代理人  趙藤雄
    訴訟代理人  簡泰文
右當事人間請求給付保險金事件，本院判決如左：
    主      文
原告之訴及假執行之聲請均駁回。
訴訟費用由原告負擔。
    事      實
甲、原告方面：
  一、聲明：求為判決
          (1)、被告應給付原告新台幣（下同）三百萬元及自訴狀繕本達之翌日起至
              清償日止按週年利率百分之五計算之利息。
          (2)、願供擔保請為假執行之宣告。
  二、陳述：
    (1)、緣伊子即訴外人張榮宏於民國八十七年三月十一日以自己為要保人及被保險
        人，並以伊為受益人而與被告（原中興人壽保險股份有限公司）簽訂保險號
        碼分別為0000000000、0000000000號之「中興終身壽
        險--20年期」、「中興癌症終身保險--20年期」保險契約，嗣伊子即被保險
        人張榮宏乃於八十八年三月二十九日在苗栗縣頭份鎮施作自來水排水管工程
        之際，不幸遭土石崩落壓埋窒息致死，初始伊並不知伊子張榮宏有向被告買
        受保險，並以伊為受益人之事實，直至被告於同年六月三日寄發保險費催告
        通知書，並派業務員王文宗前來催收保費始知上情，經伊質之被告業務員後
        ，其初始仍設詞搪塞保險契約業於八十七年五月十三解除無從據以給付，後
        經伊多方爭取，被告始於八十九年十二月二十三日派副理劉興文及原保險招
        攬人即訴外人劉佩玲前來協商，惟被告仍刻意隱瞞伊子張榮宏所投保契約之
        內容，僅告知係訴外人劉佩玲替你們爭取始給一百萬元慰問金，並欺瞞原告
        不識字而以定型化契約條款要求伊在和解書上簽字，伊因未查遂於和解書上
        簽名，嗣伊於同年月三十日經姪子告知系爭保險契約內容尚有傷害保險附約
        ，意外身故可得領取保險金三百萬元，至此伊始知被告乃未據實說明並以刻
        意欺瞞而受騙，且亦係對於重要爭點有錯誤，伊自得依民法第九十二條、第
        七百三十八條第三款之規定而以本件起訴狀繕本之送達為撤銷該和解之意思
        表示，今被保險人張榮宏所投保之傷害保險附約既約定其意外身故者可請領
        保險金三百萬元，則其於此附約有效期間內因遭意外傷害事故，致其身體蒙
        受傷害而致死亡，保險人即被告依約自負有給付該三百萬元保險金之義務，
        為此乃依法請求判令被告應給付如聲明一所示之保險金及其遲延利息。
    (2)、兩造所訂系爭和解書其上乃載「雙方茲就第0000000000、000
        0000000號保險契約，被保險人張榮宏身故理賠乙案，達成協議，其
        條件如下：．．．二、本和解簽定後，乙方願意放棄前述保險契約及本次保
        險事故之一切請求權利及民、刑事訴訟權利」，顯見兩造於和解時被告亦自
        承系爭保險契約業已合法成立生效，否則其若果於八十七年五月二十二日已
        合法解除契約，伊對系爭保險自已無任何保險金請求權可言，其豈會有雙方
        就上開保險契約被保險人張榮宏身故理賠乙案達成協議之理，更不可能於和
        解條件第二條要求伊放棄前述保險契約及本次保險事故之一切請求權利之者
        ，且該和解書美其名為「慰問金」之一百萬元，其實即係系爭保險契約終身
        壽險之保險金額一百萬元，況系爭保險契約若果業已合法解除，被告豈有可
        能於八十八年三月再寄發上載「貴保戶八十八年三月份之保險費暨利息即將
        到期，本公司將派王文宗前往服務」、「繳費期數：第二年度第一期」之保
        險費通知單，並於八十八年六月三日再寄發上載「茲台端前曾投保本公司之
        保險契約（保單號碼0000000000、0000000000號），
        惟該份保險契約於本次應繳保費日（八十八年三月十二日）並未蒙台端繳費
        」之保險費催告通知書，被告所謂系爭保險契約業經合法解除云云顯屬無稽
        。
    (3)、末按「由保險契約所生之權利自得為請求之日起，經過二年不得行使而消滅
        ，有左列各款情形之一者，其期限之起算依各該款之規定：二、危險發生後
        利害關係人能證明其非因疏忽而不知情者，自其知情之日起算」，保險法第
        六十五條第二款定有明文，查伊係於八十八年六月三日收到被告寄發之保險
        費催告通知書始知伊子張榮宏有投保，之後伊即前往被告公司瞭解爭取而加
        以請求，並於九十年五月十八日提起本訴，故原告之請求並未罹於二年之時
        效，被告所辯伊之請求業已罹於時效云云亦無可採。
    (4)、系爭保單要保書中之詢問事項，乃均為被告業務員即劉佩玲所自行填載，是
        其故意或過失，自應視為僱用人即被告之故意或過失，另伊請求給付之保險
        金三百萬元係傷害保險附約意外身故之保險金，要保人保險事故之發生乃係
        遭意外身亡，縱認要保人即伊子張榮宏未盡據實說明義務，惟此危險之發生
        與其未說明之事實無關，而被告所提之調查報告書乃係其自行製作，經伊查
        詢高雄市立臨海醫院之病歷，並未見有其所指「要保人曾分別於八十六年六
        月六日及九月一日即因髖關節炎及脊椎病變就醫」之記載，且其上僅記載髖
        關節炎，並未有脊椎病變之記載，足見被告書狀記載不實，其依此主張要保
        人說明不實而解除系爭保險契約亦屬無據。
  三、證據：提出人壽保險單暨保險單契約條款、台灣苗栗地方法院檢察署相驗屍體
            證明書、保險費催告通知書、和解書、商品種類與保費、保險費繳費通
            知書、保險費繳費證明書、臨海醫院回函等件為證，並聲請訊問證人王
            文宗、劉佩玲。
乙、被告方面：
  一、聲明：求為判決
            (1)、駁回原告之訴及假執行之聲請。
            (2)、如受不利之判決，願供擔保免為假執行
  二、陳述：
    (1)、系爭保險契約要保人即原告之子張榮宏於八十七年二月十日、三月十一日要
        保填寫保單要保書時，對其中關於「被保險人健康告知事項」欄中第二項「
        過去兩年內是否曾因接受健康檢查有異常情形而被建議接受其他檢查或治療
        」」、「過去五年內是否曾因患有下列疾病，而接受醫師治療、診療或用藥
        」等項目之詢問乃均均勾填「否」，惟訴外人張榮宏於要保前乃曾分別於八
        十六年六月六日及九月一日即因髖關節炎及脊椎病變至高雄臨海醫院就醫，
        且其血液及生化檢驗亦顯示其GOT、GPT（即肝功能指數）、Hb（即膽紅素）
        均明顯異於標準值而呈現肝功能異常之病徵，其在明知上開各情下竟仍故意
        隱匿而於被保險人健康告知事項中為不實之說明，且其實際從事之工作乃為
        屬職業類別第三類以下之「土木建築」業，惟其於親填之要保書中關於被保
        險人「詳細工作」項目欄中乃填寫屬投保職業類別第一類之「經營管理」，
        其業已嚴重影響伊就系爭保約危險之估計，更因其不實說明而致伊保費之計
        算顯然有誤，其明顯違背保險實務上「保費公平分擔」以及「契約對價平衡
        」等基本原則，更影響伊對於危險估計之正確判斷，伊乃於八十七年五月四
        日知悉後之一個月內即於同月二十二日以要保人未據實說明為由而依約依法
        解除系爭兩件保險契約，並以存證信函通知要保人張榮宏，且為原告所代為
        收受，是系爭二件保險契約自已因伊之解除而已消滅，而訴外人張榮宏於八
        十八年三月二十九日意外死亡後，伊因鑒於訴外人張榮宏與其弟均係公司之
        長期保戶，而其家境自要保人意外過世後即非寬裕，且該保險案件乃為伊公
        司之優秀業務員所招攬而經其代表原告向公司主動爭取等情考量下，伊始同
        意在包含退還保費之款項外，從優給予原告慰問金一百萬元，嗣原告乃在其
        友人即訴外人熊崑山之陪同下簽署請求核發慰問金之聲明書，並同意書立放
        棄保險契約及保險事故一切請求權利之和解書而收受該筆款項，其既明知系
        爭保單契約業因要保人既往症而遭伊發函解除而已無效不得請求理賠，且原
        告業已達成和解而同意放棄一切請求權利，其自不得再向伊起訴請求給付保
        險金，原告請求自屬無據。
    (2)、系爭保約乃於八十七年五月廿二日經伊合法解除在案，而伊電腦報表中並已
        明確顯示系爭二保險契約已經解約無誤，嗣原告雖於八十八年六月收受伊所
        誤發之保險費催告通知書，惟此乃因公司內部負責處理本件保單保費通知資
        料之人員於上開系爭保約解約期日時正值人員異動、職務交接，致漏未將保
        單解約等資料異動更新鍵檔，致生誤發催告通知之情，而收費員亦因此錯誤
        電腦資料所排定之日程前往收費，然此經原告質疑反映後，伊即迅予查明更
        正勘誤，並派員向原告致歉且詳細說明解約等情，伊並無繼續要求原告給付
        保費之事，且原告亦從未因此繳付任何費用予伊，伊自無任何詐欺原告致其
        陷於錯誤之情，其謂以伊以詐欺手段使之拋棄三百萬元之保險利益而以一百
        萬元達成和解，並據以要求撤銷前此和解之意思表示自屬無據，況原告於距
        保險事故發生日即八十八年三月廿九日亦已逾兩年之請求時效，原告之訴自
        應予以駁回。
  三、證據：提出和解書、支票影本、人身保險保要保書、被保險人健康告知事項、
            調查報告書、臨海醫院生化檢驗單、血液檢驗單、存證信函暨掛號郵件
            收件回執、聲明書、理賠給付明細表電腦報等件為證，並聲請訊問證人
            熊崑山、劉承勳。
丙、本院依職權函查高雄市臨海醫院關於訴外人張榮就診檢查資料。
    理      由
一、本件原告主張伊子即訴外人張榮宏於上開時日以自己為要保人及被保險人，並以
    伊為受益人而與被告簽訂「中興終身壽險--20年期」、「中興癌症終身保險--20
    年期」之保險契約，嗣伊子張榮宏乃於八十八年三月二十九日在施作自來水排水
    管工程之際遭土石崩落壓埋致死，而初始伊並不知其有向被告買受保險之事實，
    直至被告於同年六月三日寄發保險費催告通知書，並派業務員前來催收保費始知
    上情，而被告初始仍設詞搪塞保險契約業於八十七年五月十三解除，後經伊多方
    爭取，被告始於八十九年十二月二十三日派員前來協商，惟被告仍刻意隱瞞伊子
    張榮宏所投保契約之內容，僅告知係訴外人劉佩玲爭取始願給予一百萬元慰問金
    ，並欺伊不識字而以定型化契約條款要求伊在和解書上簽字，嗣伊於同年月三十
    日經姪告知系爭保險契約尚有傷害保險附約，意外身故可得領取保險金三百萬元
    ，至此伊始知被告乃未據實說明並刻意欺瞞而致受騙，且伊亦係對於此重要爭點
    生有錯誤，伊自得依民法第九十二條、第七百三十八條第三款之規定而以本件起
    訴狀繕本之送達為撤銷該和解之意思表示，今被保險人張榮宏既於其所投保之傷
    害保險附約之有效期間內遭意外傷害事故，致其身體蒙受傷害而致死亡，被告依
    約自應負有給付該三百萬元保險金之義務，為此乃依法請求判令被告應給付三百
    萬元保險金及其遲延利息等語，被告則以系爭保險契約之要保人即原告之子張榮
    宏於填寫要保書時，其明知其曾分別於八十六年六月六日及九月一日即因髖關節
    炎及脊椎病變而至高雄臨海醫院就醫，且其肝功能指數、膽紅素等均明顯異於標
    準值而呈現肝功能異常之病徵，惟其乃仍故意隱匿而於被保險人健康告知事項中
    之「過去兩年內是否曾因接受健康檢查有異常情形而被建議接受其他檢查或治療
    」、「過去五年內是否曾因患有下列疾病，而接受醫師治療、診療或用藥」等
    項目之詢問勾填「否」而為不實之說明，且其實際從事之工作乃為屬職業類別第
    三類以下之「土木建築」業，惟其乃於「詳細工作」項目欄中填寫屬投保職業類
    別第一類之「經營管理」，其業已嚴重影響伊就系爭保約危險之估計，更因其不
    實說明而致伊保費之計算顯然有誤，伊乃於八十七年五月二十二日以要保人未據
    實說明為由而依約、依法解除系爭兩件保險契約，並以存證信函通知要保人張榮
    宏，且為原告所代為收受，而訴外人張榮宏意外死亡後，伊因鑒於其兄弟二人均
    係公司之長期保戶，且該案件乃為伊之優秀業務員所招攬，經其代表原告向伊主
    動爭取等情考量下，伊始同意從優給予原告慰問金一百萬元，嗣原告乃在訴外人
    熊崑山陪同下簽署請求核發慰問金之聲明書，並書立和解書而收受該筆款項，今
    原告既明知系爭保險契約業因要保人既往病症而遭解除，且其業已與伊達成和解
    而同意放棄一切請求權利，其自不得再向伊請求給付系爭保險金等語置辯。
二、本件原告主張伊子即訴外人張榮宏於上開時日以自己為要保人及被保險人，並以
    伊為受益人而與被告簽訂上開二保險契約，嗣伊子張榮宏於八十八年三月間乃在
    施作自來水排水管工程時遭土石崩落壓埋致死，而被告則於同年月寄發保險費通
    知單，並再於同年六月三日寄發保險費催告通知書予被保險人，嗣兩造乃於八十
    九年十二月間就系爭事故達成和解，並書和解書而收受一百萬元慰問金等情，業
    據原告提出人壽保險單暨保險單契約條款、台灣苗栗地方法院檢察署相驗屍體證
    明書、保險費催告通知書、和解書、保險費繳費通知書、保險費繳費證明書等件
    為證，被告於此固不爭執而堪信原告此部分主張為真實，惟被告則另以前開請詞
    置辯。經查：
    (1)、系爭保險契約之要保人即訴外人張榮宏乃於八十六年八月十日起因胃出血及
        潰瘍而數次至臨海醫院診治，並因此曾住院作測血、胃鏡並為輸血，而其歷
        次就診檢查時並無髖關節炎、髖關節病變之情形，惟其肝功能檢查有異常現
        象（八十六年十二月二十三日檢驗結果），而要保人即訴外人張榮宏於八十
        七年二月十日、三月十一日填寫兩份人身保險要保書時，乃均於其中「詳細
        工作」項下填寫「經營管理」，並所附被保險人健康告知事項中之第二項「
        過去二年內是否曾因接受健康檢查有異常情形而被建議接受其他檢查或治療
        」及第四項「過去五年內是否曾因患有下列疾病，而接受醫師治療、診療或
        用藥--(4)肝炎、肝炎病毒帶原、肝內結石、肝硬化、肝功能異常（GOT、GPT
        、膽紅素、鹼性磷酸每、a-FP、r-GP異於檢驗標準值者）」則均勾填「否」
        ，嗣要保人張榮宏乃於八十七年四月六日即因髖關節炎及脊椎病變住院申請
        保險理賠，被告乃於同年五月四日前往臨海醫院訪晤調查，並即於同月二十
        二日以要保人未對此健康狀況作書面說明為由而以存證信函通知其解除系爭
        兩件保險契約，並由原告代為收受乙節，此有臨海醫院回函及九十年十一月
        十三日臨字第二○二號函件、臨海醫院生化檢驗單、血液檢驗單、人身保險
        保要保書、被保險人健康告知事項、調查報告書、存證信函暨掛號郵件收件
        回執等件附卷可憑，另系爭保險契約乃由被告之業務員即訴外人劉佩玲所招
        攬，而要保書上之文字乃係訴外人劉佩玲詢問要保人張榮宏後代之書寫，被
        保險人健康告知事項亦係逐項詢問後才寫，並由要保人張榮宏確認後始行簽
        名，而訴外人劉佩玲對於要保人張榮宏之健康狀況並不清楚，依規定系爭保
        險契約並不需要作健康檢查，當時要保人張榮宏係從事裝潢工作，亦係「田
        成土木包工業」之負責人等情，亦經證人劉佩玲到庭證述在卷，是系爭保險
        契約之要保人即訴外人張榮宏於投保前之八十六年八月至同年十二月間既因
        胃出血及潰瘍等症狀而數次至臨海醫院診治、住院，且其肝功能檢查亦有異
        常之現象，而其投保時實際從事之裝潢工作乃屬職業類別第三類以下之「土
        木建築」業，惟其於八十七年二、三月投保時乃於負責招攬之業務員逐條詢
        問告知事項時，就其中第二項「過去二年內是否曾因接受健康檢查有異常情
        形而被建議接受其他檢查或治療」及第四項「過去五年內是否曾因患有下列
        疾病，而接受醫師治療、診療或用藥--(4)肝炎、肝炎病毒帶原、肝內結石、
        肝硬化、肝功能異常（GOT、GPT、膽紅素、鹼性磷酸每、a-FP、r-GP異於檢
        驗標準值者）」乃均答稱「否」，且於「詳細工作」項目欄中亦填寫屬投保
        職業類別第一類之「經營管理」，嗣並即於「要保人及被保險人聲明事項欄
        內（內載貴公司契約條款之約定及本要保書所列各內容，本人均已瞭解並同
        意遵守親自簽名，而要保書含告知事項所填各項均屬實．．．）親自簽名確
        認無訛，則要保人即訴外人張榮宏於訂立系爭契約時，就上開足以變更或減
        少保險人對於危險評估及保費計算之書面詢問告知事項乃予故意隱匿，且為
        不實之說明，被告於系爭保險事故發生前之近一年前即依保險法第六十四條
        主張予以解除契約自屬有據，原告主張其對價平衡並未遭破壞而不得解除契
        約云云自無足採。今本件被告既得依保險法第六十四條規定主張解除契約，
        且其並已於八十七年五月二十二日以存證信函通知要保人張榮宏解除系爭兩
        件保險契約，且經其母即原告於翌日予以收受，系爭二保險契約於斯時起自
        已因被告予以解除而告消滅自明。
    (2)、本件原告固以被告乃於其主張解除契約後之八十七年六月三日仍再寄發保險
        費催告通知書，並派員前往催繳保費為由而主張系爭保險契約業未經被告予
        以合法解除云云，惟被告於解除系爭二保險契約後乃即於同日在其客戶電腦
        記錄中註記解除契約，此有理賠給付明細表等件在卷可稽，而被告總公司寄
        發上開保險費催告通知書後，被告之業務員即訴外人劉佩玲反應有誤而通報
        總公司，嗣始得知係電腦檔錯誤以致，被告即再派業務員劉佩玲前往說明解
        釋等情，並經證人劉承勳、劉佩玲到庭證述在卷，徵以原告自承之嗣後要保
        人張榮宏或其本人並未於被告發函催繳保費後如數繳納第二年保費以觀，證
        人劉承勳、劉佩玲所述催繳通知單乃係電腦檔錯誤誤發，且被告並已派員前
        往解釋之情應與事實相符，否則原告如認系爭保險契約並未合法解除而仍有
        效，其本人或要保人張榮宏何有不繼續繳納保費之者，是上開催繳通知書應
        係被告解除系爭保險契約後所誤發，且其解除亦不因此催繳通知而予回復自
        明，且縱認上開催繳通知乃為被告合法解約後所新為之另一要約，惟此要約
        亦因要保人未於新約生效前繳納保險費而未合致成立，被告所辯系爭保險契
        約仍屬有效云云自無足採。
    (3)、又查訴外人張榮宏於意外身故後，被告公司人員乃曾為原告爭取退還保費，
        且並經被告同意撥付，而該案招攬之業務員即訴外人劉佩玲乃告知原告不要
        接受，其欲另為原告爭取慰問金，嗣被告乃因訴外人劉佩玲主動爭取，且基
        於業務考量及衡量業務員情況，並斟酌原告家人均係長期保戶，始應允給予
        原告一百萬元之慰問金，嗣原告乃於訴外人熊崑山陪同下而由被告副理劉承
        勳代其書寫聲明書，並於告知內容後由原告及訴外人熊崑山簽名，而簽署系
        爭和解書時原告亦係由訴外人熊崑山陪同到場，當時其等均已清楚而沒有意
        見等情，亦經證人劉承勳、劉佩玲證述在卷，且經訴外人熊崑山到庭確認上
        開聲明書及和解書均係其親自簽名無訛，是系爭保險契約既早於要保人意外
        身故前即經被告合法解除契約，且原告於簽署聲明書時即已明知保單「無效
        」無法理賠，其乃因此接受訴外人劉佩玲所爭取而來之一百萬元慰問金，其
        於所謂「重要爭點」自無內心效果意思與外部表示行為不一致之錯誤可言，
        且系爭保險契約既經被告合法解除，被告就此一百萬元慰問金依約本無發給
        之必要，其亦無以詐術詐欺原已消滅之系爭保險契約受益人之原告之情形，
        原告主張被告以上情詐欺使其陷於錯誤致放棄原可請求之三百萬元理賠金而
        同意系爭和解條件，其自得依民法第九十二條、第七百三十八條第三款之規
        定撤銷該和解之意思表示云云自屬無據。
    綜上所述，系爭保險契約乃因要保人即訴外人張榮宏故意隱匿健康事項、職業類
    別，且於被告要保書之書面詢問告知事項為不實之說明而經被告於系爭保險事故
    發生前依法於八十七年五月二十二日發函解除契約，而被告就發予一百萬元慰問
    金本無以詐術詐欺原告之情，且原告於接受此慰問金亦無內心效果意思與外部表
    示行為不一致之錯誤而得據民法第九十二條、第七百三十八條第三款規定主張撤
    銷系爭和解意思表示之者，其欲依業已解除而歸消滅之系爭保險契約請求被告給
    付保險事故之理賠金，依法自屬無據，從而本件原告請求被告應給付三百萬元保
    險金及其遲延利息，依法洵無理由，自應予以駁回，而原告之訴既經駁回，其假
    執行之聲請已失所附，亦應併予駁回。
三、據上論結，本件原告之訴為無理由，合依民事訴訟法第七十八條，判決如主文。
中      華      民      國      九十      年    十二    月    三十一    日
                              臺灣高雄地方法院民事第五庭
~B法  官  黃  宏  欽
右為正本係照原本作成。
如不服本判決，應於判決送達後廿日內，向本院提出上訴狀並表明上訴理由，如於本判決
宣示後送達前提起上訴者，應於判決送達後十日內補提上訴理由書（須附繕本）。
中      華      民      國    九十      年     十二     月    三十一    日
~B法院書記官  史華齡


司法院資訊處製作；財團法人民間司法改革基金會備份。
